ACORDAO-COMPLETO-2367892

ACÓRDÃO 11098/2019 ATA 35/2019 - PRIMEIRA CÂMARA

VISTOS, relatados e discutidos estes autos de embargos de declaração opostos ao Acórdão 3013/2019-TCU-Primeira Câmara, prolatado em processo de tomada de contas especial, por meio do qual foram julgadas irregulares as contas da embargante, imputando-lhe débito, em razão da cobrança por serviços não executados no âmbito do Convênio 2458/2001 (Siafi 443159) , firmado entre o município Buerarema/BA e a Fundação Nacional de Saúde, tendo por objeto a execução de melhorias sanitárias domiciliares no município,
ACORDAM os Ministros do Tribunal de Contas da União, reunidos em sessão da 1ª Câmara, ante as razões expostas pelo Relator, em:
9.1. conhecer dos presentes embargos de declaração por atender os requisitos de admissibilidade previstos no art. 34 da Lei 8.443/1992, c/c o art. 287 do Regimento Interno do TCU, para, no mérito, rejeitá-los;
9.2. dar ciência desta deliberação à recorrente;
9.3. encaminhar os autos à Secretaria das Sessões para adoção das medidas quanto ao recurso de reconsideração à peça 84.

Embargos de declaração opostos ao Acórdão 3013/2019-TCU-1ª Câmara, prolatado em processo de tomada de contas especial, por meio do qual foram julgadas irregulares as contas da embargante, imputando-lhe débito, em razão da cobrança por serviços não executados no âmbito de convênio, tendo por objeto a execução de melhorias sanitárias domiciliares em município.

Primeira Câmara

Município de Buerarema/BA.

3. Embargante: Macro Construtora Ltda. (CNPJ 13.960.299/0001-78).

13.1. Ministros presentes: Walton Alencar Rodrigues (Presidente), Benjamin Zymler, Bruno Dantas e Vital do Rêgo.
13.2. Ministros-Substitutos presentes: Augusto Sherman Cavalcanti (Relator) e Weder de Oliveira.

ACORDAO-COMPLETO-2526278

Acórdão 1944/2022 - Primeira Câmara

AUGUSTO SHERMAN

Trata-se de embargos de declaração opostos ao Acórdão 3013/2019-TCU-Primeira Câmara, prolatado em processo de tomada de contas especial, por meio do qual foram julgadas irregulares as contas da embargante, imputando-lhe débito, em razão da cobrança por serviços não executados no âmbito do Convênio 2458/2001 (Siafi 443159) , firmado entre o município Buerarema/BA e a Fundação Nacional de Saúde, tendo por objeto a execução de melhorias sanitárias domiciliares no município.
2.	Por meio dos presentes embargos, é apontada a suposta ocorrência de omissão na decisão recorrida nos seguintes termos:
"III-DA OMISSÃO 
	Na defesa apresentada, disse a Embargante que constatou a tardia fiscalização realizada pela FUNASA em 17/05/2012, segundo o parecer técnico, das 190 instalações contratadas, apontou os seguintes achados: 
	a) Em 138 módulos não foi realizada a instalação de fossa séptica; 
	b) Em 177 deles não foi instalado o sumidouro; e
	c) Execução de cobertura dos módulos com telas de 3mm de espessura, quando o projeto aprovado previa telha de 6mm 
	Apontou ainda no parecer técnico final, que 'nem todos domicílios poderiam ser beneficiados, quer por estarem construídos em terrenos rochosos, quer por estarem localizados na várzea do rio Macuco (16 módulos construídos na avenida Beira Rio, boa parte já demolidos em função das constantes cheias do rio Macuco) .' 
	Contudo a fiscalização teria apontado que nos imóveis onde não foram realizadas a construção da fossa séptica e sumidouro, somente em 11 (onze) imóveis o esgoto estaria sendo lançado a céu aberto, o restante de 189 imóveis ou foi construída a fossa séptica e sumidouro ou foram interligados à rede municipal de esgotos. 
	Contudo o venerando acórdão omitiu-se quanto a tal fato de inestimável relevância, uma vez que fora constatado pela fiscalização in loco. Diga-se ainda que a realização de serviço melhor e mais custoso, pela Macro além de afastar a inexecução do convênio, porque, sem embargos de dúvidas, foram realizadas as melhorias sanitárias do Projeto Alvorada. 
	Com efeito, ad argumentandum tantum, a se considerar inexecução parcial do convênio somente se daria em relação as 11 residências cujos esgotos estariam sendo lançados a 'céu aberto', e não nos 189 imóveis cujo esgotos foram ligados à rede municipal de esgotos."
3.	Ao fim, requer que os embargos sejam acolhidos, modificando-se o acórdão de forma a afastar a condenação da ora embargante.
	É o relatório.

Álvaro Luiz Ferreira Santos (OAB/BA 9.465), Alexandra Sousa Chaves Veles (OAB/BA 868B) e outros

Não atuou.

Embargos de declaração opostos ao Acórdão 3013/2019-TCU-1ª Câmara. Alegação de omissão. Conhecimento. Inexistência do vício alegado. Rejeição.

TOMADA DE CONTAS ESPECIAL (TCE)

não atuou.

Trata-se de embargos de declaração opostos ao Acórdão 3013/2019-TCU-Primeira Câmara, prolatado em processo de tomada de contas especial, por meio do qual foram julgadas irregulares as contas da embargante, imputando-lhe débito, em razão da cobrança por serviços não executados no âmbito do Convênio 2458/2001 (Siafi 443159) , firmado entre o município Buerarema/BA e a Fundação Nacional de Saúde, tendo por objeto a execução de melhorias sanitárias domiciliares no município.
2.	Preliminarmente, os presentes embargos devem ser conhecidos pelo Tribunal, considerando que preenchem os requisitos de admissibilidade previstos no art. 34 da Lei 8.443/1992, c/c o art. 287 do Regimento Interno do TCU.
3.	A embargante alega que o acórdão recorrido teria sido omisso, ao deixar de considerar a informação constante da sua defesa, de que a fiscalização da Funasa teria apontado que nos imóveis onde não foi realizada a construção da fossa séptica e sumidouro, somente em onze imóveis o esgoto estaria sendo lançado a céu aberto. Nos imóveis restantes dos 189 previstos, ou foi construída a fossa séptica e sumidouro ou foram interligados à rede municipal de esgotos. A fiscalização teria apontado, ainda, que nem todos domicílios poderiam ser beneficiados, quer por estarem construídos em terrenos rochosos, quer por estarem localizados na várzea do rio Macuco (16 módulos construídos na avenida Beira Rio, boa parte já demolidos em função das constantes cheias do rio Macuco) .
4.	Inexiste a alegada omissão. A instrução da Secex/BA (peça 65) , cuja análise adotei como parte das minhas razões de decidir, apontou as informações da fiscalização acima mencionadas como parte das alegações analisadas, conforme o seguinte excerto:
"32. Assegura ainda que a tardia fiscalização realizada pela Funasa - em 17/05/2012 - se deu muitos anos após a entrega das obras, e que a solução dada pela Construtora e município, qual seja a ligação com a rede de esgoto fora a de melhor benefício social e ambiental. 
33. Além disso, ressalta que a fiscalização apontou que nos imóveis onde não foram realizadas a construção da fossa séptica e sumidouro, somente em onze deles o esgoto estaria sendo lançado à céu aberto, o restante de 189 imóveis ou foi construída a fossa séptica e sumidouro ou foram interligados à rede municipal de esgotos." 
5.	Na análise dessas alegações, a unidade técnica apresentou as seguintes considerações:
"53. No caso presente a execução parcial decorre da não instalação de fossa séptica em 138 desses módulos, enquanto que em 177 deles não foi instalado o sumidouro. Outra irregularidade apontada foi a execução da cobertura dos módulos utilizando telas onduladas com 3 mm de espessura, quando o projeto aprovado previa telhas de 6 mm. 
54. Na planilha de peça 2, p. 72, a Macro Construtora Ltda. declarou ter construído 96,90 das fossas e sumidouros no entanto declarou o custo das 190 unidades previstas, ou seja, R$ 53.298,80. Também informou a utilização de telhas de 6 mm quando foram usadas telhas de 3mm." 
 
6.	Portanto, a Secex/BA deixou de fazer menção direta apenas ao apontamento da fiscalização da Funasa de que nem todos domicílios poderiam ser beneficiados, quer por estarem construídos em terrenos rochosos, quer por estarem localizados na várzea do rio Macuco (16 módulos construídos na avenida Beira Rio, boa parte já demolidos em função das constantes cheias do rio Macuco) . Entretanto, essa questão mostra-se irrelevante para a análise, já que o ponto fulcral para a imputação do débito foi a declaração constante da planilha à peça 2, p. 72, em que a embargante declarou ter construído 96,90% das fossas e sumidouros previstos, cobrando o valor total desse item. Nesse sentido, consignei no Voto da decisão embargada: 
" Quanto à solidariedade da empresa contratada em relação ao débito apurado, entendo que existem elementos nos autos suficientes para a sua responsabilização. Conforme apontado no despacho à peça 33, a empresa forneceu notas fiscais e recibos (peça 2, pp. 42, 48, 66, 70, 76 e 80) , cobrando e recebendo valores correspondentes à totalidade dos serviços objeto do convênio, quando a execução foi apenas parcial. Além disso, as planilhas de medição (peça 2, p. 60 e 72) , a última inclusive assinada por um dos sócios da empresa, mostram a execução de fossa séptica e sumidouro, bem como a execução da cobertura com telhas de fibrocimento de 6 mm. Portanto, não socorre a empresa a alegação de que teria negociado com a prefeitura a interligação dos módulos sanitários com a rede de esgoto existente, por ser contraditória com essas medições que serviram de base para os pagamentos. Ainda que 38 dos módulos tenham sido encontrados interligados com rede de esgoto, não há no processo confirmação de que essa interligação tenha sido realizada pela contratada, seus custos e aprovação por parte da prefeitura ou da Funasa. Quanto à diferença nas especificações das telhas, tal achado das vistorias não foi contestado."
7.	Ademais, conforme a jurisprudência deste Tribunal, o julgador não está obrigado a apreciar todos os argumentos apresentados pela parte, sendo suficiente que se atenha àqueles bastantes à formação de sua convicção acerca da matéria (v. g. acórdãos 1781/2012, 2081/2013 e 2635/2015, do Plenário) . Conforme a transcrição acima, mostrou-se suficiente para a caracterização da solidariedade da empresa no débito apurado o fato de ela ter declarado a construção do número total de fossas e sumidouros previsto no contrato, e ter sido paga por esse quantitativo. Irrelevantes, portanto, os argumentos na tentativa de justificar a não realização do total declarado.
8.	Face essas considerações, entendo que os presentes embargos devem ser rejeitados.
	Ante o exposto, manifesto-me por que o Tribunal aprove o acórdão que ora submeto à apreciação deste Colegiado.
TCU, Sala das Sessões Ministro Luciano Brandão Alves de Souza, em 1 de outubro de 2019.
AUGUSTO SHERMAN CAVALCANTI 
Relator